臺灣臺南地方法院民事判決　　　　　　　100年度訴字第371號
原　　　告　鄭夙娟
被　　　告　陳玟君
上列被告因妨害家庭案件，原告提起刑事附帶民事訴訟請求侵權
行為損害賠償，經本院刑事庭移送前來，本院於民國100年4月27
日言詞辯論終結，判決如下：
    主      文
被告應給付原告新台幣參拾萬元，及自民國一百年三月二十二日
起至清償日止，按年息百分之五計算之利息。
原告其餘之訴駁回。
訴訟費用由被告負擔八分之三，餘由原告負擔。
本判決原告勝訴部分得假執行。但被告以新台幣參拾萬元為原告
預供擔保，得免為假執行。
原告其餘假執行之聲請駁回。
    事實及理由
一、原告起訴主張：
（一）原告與訴外人吳健成於民國84年3月29日結婚，被告明知
      吳健成係有配偶之人，竟自96年3、4月間起至97年年底止
      ，與吳健成多次發生性行為，其該當刑法第239條後段相
      姦罪責，甚為明確。被告於98年2月15日赴原告住所並坦
      承與訴外人吳健成有前開通姦情事，原告始知悉上情，而
      於同年8月11日提出告訴，經鈞院99年度簡字第1592號判
      決認定被告上開行為成立相姦罪確定在案。
（二）按「因故意或過失，不法侵害他人之權利者，負損害賠償
      責任。故意以背於善良風俗之方法，加損害於他人者亦同
      。」、「不法侵害他人之身體、健康、名譽、自由、信用
      、隱私、貞操，或不法侵害其他人格法益而情節重大者，
      被害人雖非財產上之損害，亦得請求賠償相當之金額。其
      名譽被侵害者，並得請求回復名譽之適當處分。前項請求
      權，不得讓與或繼承。但以金額賠償之請求權已依契約承
      諾，或已起訴者，不在此限。前二項規定，於不法侵害他
      人基於父、母、子、女或配偶關係之身分法益而情節重大
      者，準用之。」民法第184條第1項、第195條定有明文。
（三）被告明知訴外人吳健成為有配偶之人，竟與其保持婚外情
      之關係長達數年，已對原告之婚姻家庭圓滿造成莫大傷害
      ；其主動至原告住處告知其介入原告婚姻之行為，形同示
      威炫耀，迄今甚且從未向原告表示絲毫愧歉之意，更加深
      原告之心理創傷，每見娘家尊長因此事難過感嘆，益增添
      身心煎熬。原告自與訴外人吳健成結婚後，十餘年來，奉
      獻全副心力於兩人之家庭及共同經營之事業上，詎料竟於
      年逾四十之際，遭被告故意以背於善良風俗之方法，危害
      原告婚姻家庭之完整及存續，不法侵害原告基於配偶關係
      之身分人格法益，對原告之侵害情節重大，應屬顯然。
（四）原告依據民法第184條第1項後段、第195條第1項前段、第
      3項規定，請求被告給付非財產上損害，於法應屬有據，
      衡諸被告對原告加諸之種種傷害，原告對被告請求精神慰
      撫金新台幣（下同）80萬元，應屬合適。
（五）兩造及訴外人吳健成三人於98年2月15日在仁德分駐所簽
      訂之協議書（下稱系爭協議書）並未同意不對被告求償：
（１）被告提出系爭協議書，其內容概以被告與訴外人吳健成願
      結束長達一年半之婚外情，若有違約，則被告與訴外人吳
      健成二人願負民刑事責任等語，僅係針對被告與訴外人吳
      健成二人往後不可續為聯絡交往之約定，並無表明原告對
      渠等二人以往作為均不得再為追訴之意思，非屬對以往行
      為之和解，更非屬刑法第245條第2項配偶宥恕之表示。系
      爭協議書中全然未提到和解二字，將系爭協議書稱為和解
      書，乃被告單方的脫罪之詞。
（２）原告亦於98年2月15日在仁德分駐所製作筆錄，聲明保留
      法律追訴權，並未放棄對被告與訴外人吳健成之刑事告訴
      ，此更足證被告並未宥恕或縱容被告與訴外人吳健成之通
      姦行為，至為顯然。
（３）被告於98年6月26日仍無悔意，還唆使不明人士（自稱姓
      方）打電話給原告嗆聲帶有威脅語氣，因而激怒原告提出
      告訴。
（六）原告請求之精神慰撫金並未過高：
（１）被告抗辯其罹患憂鬱症不論真實與否，皆係被告與吳健成
      二人之相互糾纏、通姦而產生的結果，與本案求償無關，
      通姦係事實，不得藉此理由減輕金額。
（２）原告遭受到被告在婚姻上的破壞，被告並侵門入戶的叫囂
      ，原告已受嚴重的精神心理創傷，現今婚姻已破裂面臨離
      婚。被告非但未有一絲悔意還持續為自己辯駁，而婚姻遭
      破壞的原告還得自行負責嗎？被告不用負最大責任嗎？
（３）原告婚姻家庭已遭被告妨害造成婚姻嚴重破裂面臨離婚，
      自98年2月15日起與吳健成已分居至今，被告理應受嚴厲
      懲罰，求償80萬元僅是彌補精神受損小部分，對於婚姻破
      裂，被告已無法彌補。
（４）被告至一審審理前不曾主動提出向原告道歉，至今迄未主
      動提出和解，且尚有能力聘任律師，顯然均無悔意，爰請
      鈞院勿酌減求償金額等語。並聲明：被告應給付原告80萬
      元，及自起訴狀繕本送達翌日起至清償日止，按年利率百
      分之5計算之利息；原告願供擔保，請准宣告假執行。
二、被告則以：
（一）被告係受訴外人吳健成欺騙其已離婚，才與吳健成交往、
      發生關係，嗣後被告發現訴外人吳健成並無離婚之事實，
      因此向訴外人吳健成提出分手要求，然訴外人吳健成不願
      分手，反而對被告一再糾纏，其至一再跟蹤、騷擾被告，
      致被告身心承受極大壓力與恐懼，所以被告在忍無可忍之
      情況下，於98年2月15日至訴外人吳健成住處質問為何要
      苦苦糾纏，此時原告才發現兩人之關係，被告當時立刻向
      原告表示道歉【並非向原告示威炫耀】，三人並於同日於
      仁德分駐所簽訂系爭協議書。被告也因為訴外人吳健成之
      糾纏、跟蹤及騷擾行為而罹患焦慮症以致影響正常生活。
      但訴外人吳健成卻一再推卸責任，反而由被告一人承擔責
      任，故被告也是受害者。
（二）系爭協議書內容第1條即明文約定：「陳玟君和吳健成於
      今日98年2月15日在仁德分駐所協議，結束兩人長達1年半
      的婚外情。若有違約定，則陳玫君願意接受鄭夙娟對她提
      出的妨害家庭告訴，並賠償鄭夙娟婚姻及精神賠償金額壹
      仟萬元」。查：
（１）上開條款中「若有違約定，則陳玫君願意接受鄭夙娟對她
      提出的妨害家庭告訴，並賠償鄭夙娟婚姻及精神賠償金額
      壹仟萬元」。所謂「若有違約定」，當係指被告與訴外人
      吳健成已經分手不得再交往之約定。如果被告與訴外人吳
      健成再交往，依約定被告願接受原告對其提出的妨害家庭
      告訴，並賠償原告婚姻及精神賠償金額1,000萬元。同樣
      情形，依系爭協議書第2條約定：「吳健成若有違約定，
      則願意接受鄭夙娟對他提出的妨害家庭告訴，並另賠償鄭
      夙娟精神賠償金壹仟萬元」。故依系爭協議書第1條、第2
      條之約定意旨，被告若與訴外人吳健成再交往，原告依約
      定可對二人提出妨害家庭告訴及1,000萬元之民事賠償請
      求；故其反面意思，當然係指若被告與訴外人吳健成未再
      繼續交往，就不構成違反約定，原告即不得對被告及訴外
      人吳健成提出民事賠償請求。故認原告在簽訂系爭協議書
      時，對其配偶吳健成與被告於簽訂系爭協議書前之行為，
      已有宥恕及不請求賠償之意思，因被告並無違反約定，故
      原告不得對被告請求侵權行為損害賠償。
（２）再者，若原告於簽訂系爭協議書時，並無宥恕被告及訴外
      人吳健成之意思，衡情原告應該不會在仁德分駐所簽訂系
      爭協議書，退萬步言，若原告簽訂和解書，也應該簽訂被
      告及訴外人吳健成應即時賠償若干元之條款，而非簽訂「
      若有違約定」才須由被告及訴外人吳健成賠償1,000萬元
      之條款。故原告確實在98年2月15日簽訂系爭協議書時，
      已宥恕訴外人吳健成與被告及不請求賠償之意思。而且，
      如果原告在簽訂協議書時沒有宥恕其配偶與被告及不請求
      賠償的意思，則訴外人吳健成與被告絕不可能與原告簽訂
      附有高額違約賠償金之協議書。
（３）況且，系爭協議書第4條明文約定：「吳健成同意於98年2
      月16日將所有的動產、不動產、現金等都移轉至鄭夙娟名
      下，以茲保證」，要保證什麼，當然是保證訴外人吳健成
      不會再與被告往來。而原告既然要求提出保證，已足證明
      簽訂系爭協議書時，原告確實已有宥恕訴外人吳健成及被
      告之意，否則就不需要求訴外人吳健成移轉財產給原告以
      供保證二人不再交往。
（４）何況98年2月15日當天，係被告先向原告誠意道歉，而系
      爭協議書之內文都是原告親自書寫，再由三人簽名蓋指印
      。基上，可以證明原告確實在98年2月15日簽訂系爭協議
      書時，已宥恕其配偶吳健成與被告及不請求賠償之意思。
      故原告不得對被告請求賠償。
（三）退步言之，倘若鈞院仍認為被告應負賠償責任，則請鈞院
      審酌被告在與訴外人吳健成交往之初，受欺騙以為其已離
      婚，等到被告發現訴外人吳健成係有配偶之人，要求分手
      ，但其不願分手反對被告糾纏、跟蹤、騷擾；被告亦有向
      原告道歉，並於98年2月15日簽訂系爭協議書，婚外情之
      發生不能單獨歸責於一方，被告亦為受害人，原告與訴外
      人吳健成結婚至今並無子女等情狀，足見原告請求精神慰
      撫金80萬元之金額顯然太高云云，資為抗辯。並聲明：原
      告之訴駁回；如受不利判決，請准供擔保免假執行。
三、兩造不爭執之事實：
（一）原告與訴外人吳健成於84年3月29日結婚，現婚姻關係存
      續中，有戶籍謄本1份在卷可稽。
（二）訴外人吳健成及被告各基於通姦、相姦之集合犯意，自96
      年3、4月起至97年年底止，多次在台南市某汽車旅館內，
      為通姦、相姦之行為。嗣被告於98年2月15日前往台南市
      安平區○○路581號原告住處找訴外人吳健成，經原告詢
      問被告來訪原由，被告乃坦承與訴外人吳健成發生性行為
      ，原告始悉上情，上開事實，經本院刑事庭99年度簡字15
      92號判決被告犯相姦罪，處有期徒刑3月，如易科罰金以1
      ,000元折算1日。緩刑2年。被告不服提起上訴，經本院刑
      事庭99年度簡上字427號判決駁回上訴確定在案。
（三）系爭協議書之內容：「１、陳玟君和吳健成於今日98年2
      月15日在仁德分駐所協議，結束二人長達一年半的婚外情
      ，若有違約定，則陳玟君願意接受鄭夙娟對她提出的妨害
      家庭告訴，並賠償民事，賠償給鄭夙娟婚姻及精神賠償金
      額壹仟萬元。２、吳健成若有違約定，則願意接受鄭夙娟
      對他提出的妨害家庭告訴，並另賠償鄭夙娟的精神賠償金
      壹仟萬元。３、甲方（指吳健成）和乙方（指被告）並同
      意於98年2月16日至仁德調解委員會另做正式協調文書事
      宜。４、吳健成同意於98年2月16日將所有的動產、不動
      產、現金等都移轉至鄭夙娟名下，以茲保證。」。
（四）原告光華女中畢業，目前任職服裝公司總監，每月收入10
      萬元，名下有汽車1輛，並無不動產。被告崑山中學（高
      職）畢業，目前從事小吃攤販工作，每月收入2萬元，名
      下有汽車1輛，並無不動產。
四、得心證之理由：
    本案爭執之關鍵在於：依系爭協議書，原告是否同意就被告
    與訴外人吳健成之相姦行為，不對被告求償？若否，原告請
    求之精神慰撫金是否過高？
（一）按故意或過失不法侵害他人之權利者，負損害賠償責任。
      不法侵害他人之人格法益而情節重大者，被害人雖非財產
      上之損害，亦得請求賠償相當之金額。前2項規定，於不
      法侵害他人基於配偶關係之身分法益，而情節重大者，準
      用之，民法第184條第1項前段、第195條第1項、第3項分
      別定有明文。婚姻係以夫妻之共同生活為其目的，配偶應
      互相協力保持其共同生活之圓滿安全及幸福，而夫妻互守
      誠實，係為確保其共同生活之圓滿安全及幸福之必要條件
      ，故應解為配偶因婚姻契約而互負誠實之義務，配偶之一
      方行為不誠實，破壞共同生活之圓滿安全及幸福者，即為
      違反因婚姻契約之義務而侵害他方之權利。再配偶之一方
      與他人通姦，足使他方感到悲憤、沮喪，並生背後受人非
      議、羞辱之感，為社會禮俗所常見。是通姦或相姦行為顯
      係故意以背於善良風俗之方法，破壞婚姻共同生活之圓滿
      安全與幸福，不法侵害被害配偶基於夫妻關係之身分法益
      ，足令被害之他方配偶飽受身心煎熬，情節實屬重大，自
      應對被害之他方配偶負非財產上損害賠償之責。查被告既
      與原告之配偶吳健成發生性關係，原告主張其精神受有極
      大的痛苦，自可採信。是原告本於侵權行為之法律關係請
      求被告賠償精神慰撫金，自屬有據。
（二）被告雖抗辯：依系爭協議書，原告已同意不對被告求償云
      云，惟查，系爭協議書之內容：「１、陳玟君和吳健成於
      今日98年2月15日在仁德分駐所協議，結束二人長達一年
      半的婚外情，若有違約定，則陳玟君願意接受鄭夙娟對她
      提出的妨害家庭告訴，並賠償民事，賠償給鄭夙娟婚姻及
      精神賠償金額壹仟萬元。２、吳健成若有違約定，則願意
      接受鄭夙娟對他提出的妨害家庭告訴，並另賠償鄭夙娟的
      精神賠償金壹仟萬元。３、甲方（指吳健成）和乙方（指
      被告）並同意於98年2 月16日至仁德調解委員會另做正式
      協調文書事宜。４、吳健成同意於98年2月16日將所有的
      動產、不動產、現金等都移轉至鄭夙娟名下，以茲保證。
      」，業如前述，觀諸系爭協議書之內容，兩造及訴外人吳
      健成係協議被告與訴外人吳健成須分開，結束婚外情，如
      被告與訴外人吳健成違反約定，在簽訂系爭協議書後仍繼
      續交往，被告及訴外人吳健成二人均須賠償原告，及訴外
      人吳健成願將名下財產均移轉或交付予原告，並未表示原
      告對被告於98年2月15日之前的相姦行為不求償之意思。
      是被告辯稱：依系爭協議書，原告已同意不對被告求償云
      云，尚難採信。
（三）不法侵害他人之人格權，被害人受有非財產上損害，請求
      加害人賠償相當金額之慰撫金時，法院對於慰撫金之量定
      ，應斟酌實際加害情形、所造成之影響、被害人痛苦之程
      度、兩造之身分、地位、經濟情形及其他各種狀況，以核
      定相當之數額（最高法院47年台上字第1221號、51年台上
      字第223號判例意旨參照）。查原告光華女中畢業，目前
      任職服裝公司總監，每月收入10萬元，名下有汽車1輛，
      並無不動產。被告崑山中學（高職）畢業，目前從事小吃
      攤販工作，每月收入2萬元，名下有汽車1輛，並無不動產
      等情，為兩造所不爭執，並有稅務電子閘門財產所得調件
      明細表2份在卷可考。本院斟酌原告與被告前述身分、社
      會地位、學識、經濟狀況及原告因被告與訴外人吳健成相
      姦所受之精神打擊及痛苦程度，認原告請求之精神慰藉金
      ，以30萬元為適當，逾該金額之請求，即非正當，要難准
      許。
五、從而，原告依侵權行為之法律關係，請求被告給付30萬元，
    及自起訴狀繕本送達之翌日即100年3月22日起至清償日止，
    按年息百分之5計算之利息，為有理由，應予准許；逾此範
    圍所為之請求，為無理由，應予駁回。
六、本判決原告勝訴部分，所命給付之金額未逾50萬元，應依民
    事訴訟法第389條第1項第5款規定，依職權宣告假執行。另
    被告陳明願供擔保以代釋明，聲請宣告免為假執行，合於法
    律之規定，爰酌定相當之擔保金額宣告之。至原告敗訴部分
    ，其假執行之聲請，因訴之駁回而失所依附，應併予駁回。
七、訴訟費用負擔之依據：民事訴訟法第79條。
中    華    民    國   100    年    5     月    11    日
                  民事第二庭    法  官  蘇正賢
以上正本係照原本作成。
如對本判決上訴，須於判決送達後20日內向本院提出上訴狀。
如委任律師提起上訴者，應一併繳納上訴審裁判費。
中    華    民    國   100    年    5     月    11    日
                                書記官  陳美萍